【裁判字號】    97,保險,27
【裁判日期】    971231
【裁判案由】    給付保險金
【裁判全文】
臺灣高雄地方法院民事判決              97年度保險字第27號
原      告  庚○○
            己○○
            辛○○
共      同
訴訟代理人  林樹根律師
            洪茂松律師
            邱麗妃律師
被      告  新光人壽保險股份有限公司
法定代理人  甲○○
訴訟代理人  乙○○
被      告  明台產物保險股份有限公司
法定代理人  壬○○
訴訟代理人  丁○○
被      告  宏泰人壽保險股份有限公司
法定代理人  丙○○
訴訟代理人  戊○○
上列當事人間給付保險金事件，本院於民國97年12月17日言詞辯
論終結，判決如下：
  主  文
被告新光人壽保險股份有限公司應給付原告庚○○、辛○○新台
幣壹佰陸拾萬元，及自民國九十五年十二月一日起清償日止，按
年息百分之十計算之利息。
被告明台產物保險股份有限公司應給付原告新台幣貳佰萬元，及
自民國九十五年十二月一日起清償日止，按年息百分之十計算之
利息。
被告宏泰人壽保險股份有限公司應給付原告新台幣貳拾萬元，及
自民國九十五年十二月一日起清償日止，按年息百分之十計算之
利息。
訴訟費用由被告新光人壽保險股份有限公司負擔百分之四十二，
被告明台產物保險股份有限公司負擔百分之五十三，餘由被告宏
泰人壽保險股份有限公司負擔。
  事實及理由
壹、程序部分：
    本件被告明台產物保險股份有限公司經合法通知，未於言詞
    辯論期日到場，核無民事訴訟法第386 條所列各款情形爰依
    原告之聲請，由其一造辯論而為判決。
貳、實體部分：
一、原告主張：訴外人即原告之被繼承人謝春美於民國90年8 月
    10日以自已為被保險人，與被告新光人壽保險股份有限公司
    （下稱新光人壽公司）簽訂「美麗人生終身壽險契約」並附
    加「意外傷害」及「綜合保障」之附約，附約之保險金額分
    別為新台幣（下同）100 萬元及60萬元，身故受益人為原告
    庚○○、辛○○。又謝春美為高雄市商店售貨員職業工會之
    會員，並經該會以團體保險之方式，於94年11月1 日向被告
    明台產物保險股份有限公司（下稱明台保險公司）及被告宏
    泰人壽保險股份有限公司（下稱宏泰人壽公司）投保意外傷
    害險（與前開新光人壽保險契約合稱系爭保險契約），保險
    金額分別為20 0萬元及20萬元。嗣謝春美於95年9 月29日16
    時40分，經發現在高雄縣鳥松鄉澄清湖溺水死亡，符合系爭
    保險契約所稱意外死亡要件，自得依系爭保險契約請求被告
    給付保險金。惟原告於95年11月初分別向被告申請保險給付
    ，被告均未於法定之15日內理賠，卻以謝春美非意外死亡為
    由，拒絕給付原告保險金。爰依系爭保險契約及保險法第13
    1 條規定，提起本訴等語。並聲明求為判決如主文所示。
二、被告則一致以：伊等對謝春美有向伊等投保意外傷害保險及
    如符合保險契約要件，原告得請求之保險金額雖無爭執，對
    謝春美係因溺水窒息死亡之事實亦無意見，惟謝春美生前因
    金錢借貸延生之債務問題深感困擾，是否為意外落水，實有
    可疑，況原告並未能舉證證明謝春美之死亡係符合保險契約
    所稱意外事故致死之要件，伊等自不負給付保險金之責云云
    ，資為抗辯。並一致聲明駁回原告之訴。
三、兩造對下列事項不予爭執，並有系爭保險契約之保險單、契
    約書、台灣高雄地方法院檢察署相驗屍體證明書、戶籍謄本
    等件在卷可稽，並經本院依職權調取台灣高雄地方法院檢察
    署95年度相字第1798號相驗卷核閱無訛，堪信為真實：
（一）原告之被繼承人謝春美於90年8 月10日以自己為被保險人
      ，與被告新光人壽公司簽訂「美麗人生終身壽險契約」並
      附加「意外傷害」及「綜合保障」之附約，附約之保險金
      額分別為10 0萬元及60萬元，身故受益人則為原告庚○○
      、辛○○。又謝春美為高雄市商店售貨員職業工會之會員
      ，並經該會以團體保險之方式，於94年11月1 日向被告明
      台保險公司及被告宏泰人壽公司投保意外傷害險，保險金
      額分別為200 萬元及20萬元。
（二）謝春美於95年9 月29日16時40分，經發現在高雄縣鳥松鄉
      澄清湖溺水窒息死亡。
（三）原告庚○○、己○○、辛○○分別為謝春美之配偶及子女
      。
（四）若原告得請求理賠時，其金額如同原告訴之聲明所載。
四、兩造之爭點：
（一）被保險人謝春美是否符合系爭保險契約條款所約定之意外
      事故死亡之要件？
（二）被告有無依系爭保險契約給付保險金之義務？
五、經查：
（一）按當事人主張有利於己之事實者，就其事實有舉證之責任
      ，民事訴訟法第277 條前段定有明文。次按保險法第131
      條規定：傷害保險人於被保險人遭受意外傷害及其所致殘
      廢或死亡時，負給付保險金額之責。又意外傷害保險乃相
      對於健康保險，健康保險係承保疾病所致之損失；而意外
      傷害保險則在承保意外傷害所致之損失。人之傷害或死亡
      之原因，其一來自內在原因，另一則為外在事故（意外事
      故）。內在原因所致之傷害或死亡，係指被保險人因罹患
      疾病、細菌感染、器官老化衰竭等身體內部因素所致之傷
      害或死亡；至外來事故（意外事故），則係指內在原因以
      外之一切事故而言，其事故之發生為外來性、偶然性，而
      不可預見，除保險契約另有特約不保之事項外，意外事故
      均屬意外傷害保險所承保之範圍（最高法院93年台上字第
      2468號判決內容參照）。準此，保險金請求權人若已證明
      被保險人確係遭受意外事故而死亡，保險人即有給付保險
      金之義務；而如保險人主張有拒絕給付之除外事由，即應
      由保險人就此有利於己之事實負舉證責任。
（二）原告主張被保險人謝春美係意外死亡等情，業據其提出台
      灣高雄地方法院檢察署相驗屍體證明書（見本院卷第14頁
      ）為證。觀之卷附相驗屍體證明書上載明謝春美之死因係
      「窒息」，先行原因則係「溺水」，又據臺灣高雄地方法
      院檢察署驗斷書記載謝春美頭部有腫大、擦傷，其餘部位
      均無異狀，死亡原因為溺斃、窒息死亡，業經本院依職權
      調取台灣高雄地方法院檢察署95年度相字第1789號相驗卷
      核閱無訛。是謝春美顯係非疾病死亡，且溺斃係屬外來意
      外事故，而依兩造系爭保險契約之約定，原告固應先舉證
      證明保險事故之發生即謝春美係遭遇外來突發之意外傷害
      事故身亡後，始得向被告請求理賠保險金。惟好生惡死，
      乃人之常情，而保險之原理係集眾人之資力以分散風險，
      使被保險人或受益人於保險事故發生時，得以迅速獲得理
      賠而填補損害，保險人通常亦是較有資力之一方，具備調
      查保險事故發生原因之能力，是以謝春美究係意外死亡，
      或係自殺死亡，如強令原告證明「非故意」死亡之事實，
      與凡人好生惡死之常情有違，甚且為相當之探索亦無法舉
      證證明，對原告而言，顯不符公平原則，且使原告幾不能
      憑藉保險而獲得風險之分散，保險之實質功能不啻蕩然無
      存。職是，本院認原告如已提出台灣高雄地方法院檢察署
      開立謝春美係溺水死亡之證明書、驗斷書等，堪認已盡其
      舉證之責，從而，本件足認謝春美係非由疾病引起之外來
      突發事故所致窒息死亡甚明，符合系爭保險契約「意外傷
      害事故」之定義，是被告依約即有給付系爭保險金之義務
      。而原告對於謝春美係意外死亡乙節，既已證明屬實，則
      被告抗辯謝春美係自殺、非因意外死亡，依前揭舉證責任
      之分配，自應由被告就此拒絕理賠事由負舉證之責。
（三）被告雖辯稱：謝春美身高158 公分，其落水地點三亭攬勝
      處之欄杆高有160 公分，足以攔阻身體重心，而無安全之
      虞，意外失足的可能性不大，除非故意翻越安全圍籬，否
      則不至於發生失足落水之情形。惟查，謝春美係生前落水
      窒息死亡等情，業經檢察官相驗屬實，且原告就謝春美為
      意外死亡已盡舉證責任，如上所述，則被告自應就謝春美
      為投水自殺之事實負舉證責任，惟被告並未就謝春美係自
      澄清湖何處、以何方式投水自殺之事實舉證以實所說，且
      被告所稱三亭攬勝係謝春美陳屍遭發現處（參相驗卷），
      尚難以此認定謝春美確切之落水地點。從而，本件既無法
      確定謝春美之落水地點，則被告所辯：三亭攬勝之澄清湖
      畔均有護欄，且護欄高160 公分，故謝春美意外失足的可
      能性不大，應係出於己意翻越云云，即屬無從採信。況縱
      認謝春美確係於三亭攬勝處落水，且三亭攬勝處欄竿如被
      告所言係160 公分左右高度，而謝春美身高約158 公分，
      確可輕易爬上該圍欄。然則，謝春美若因爬上該圍欄後而
      落水，並不表示其落水當然係自殺，亦不可排除係謝春美
      爬上該圍欄後，卻因不慎而落水之可能性，足見縱然謝春
      美係於三亭攬勝處落水，其落水原因何在仍無從遽認，誠
      難因此即認其確係自殺，是被告此節所辯，尚不足採。
（四）況按保險法第109 條第1 項所指被保險人故意自殺，保險
      人不負給付保險金額者，不包括精神病或其他精神障礙等
      非自由意志所致之殺害自己之行為在內．．．．．故意自
      殺，係指行為人於精神正常狀態下所為者而言，若因精神
      失常而為自殺，仍屬意外死亡．．．．（最高法院92年度
      台上字第2077號裁定參照）。凡非因自己之意志故意所致
      之突發性傷害或死亡，應屬意外事故（最高法院92年度台
      上字第534 號判決參照）。準此，被告即應就謝春美故意
      自殺或其行為具備保險契約所定之保險人免責事由，負舉
      證責任，亦即被告必須證明謝春美係精神狀態正常下之故
      意自殺，始可拒絕給付保險金。被告辯稱係原告應舉證證
      明謝春美並非自殺，而係出於意外事故云云，即無足取。
（五）再被告雖提出原告於警詢、檢察官訊問時所陳述之謝春美
      有借錢給鄰居、朋友被倒，錢都沒有還等語為證，抗辯謝
      春美發生死亡事故之原因並非出於意外，而係因債務困擾
      ，而有自殺之動機云云。惟觀之謝春美財產狀況，其名下
      尚有房屋1 筆，現值為0000000 元，此有謝春美之財產歸
      屬資料清單在卷可佐，參諸系爭保險契約共3 件，訂約之
      時間，其中1 件為90年8 月、1 件為94年11月、1 件為94
      年11月、與本件事故發生之95年9 月29日，均相隔甚久，
      尚難認謝春美多年前即有詐領保險金之預謀而投保。衡之
      謝春美之債務究係若干、債務狀況究為何，亦未據被告舉
      證說明，被告所稱謝春美受債務困擾云云，純係被告臆測
      之詞，亦不足據此認定謝春美係因債務問題而自殺，是被
      告之抗辯，均係臆測之詞，尚不足憑取。
（六）承上，謝春美既為意外事故致死，則系爭保險契約之保險
      事故業已發生，被告即有依約給付保險金之義務。則原告
      分依系爭保險契約約定，請求被告新光人壽公司、明台保
      險公司、宏泰人壽公司給付保險金160 萬、200 萬元、20
      萬元，自屬有據。又系爭保險契約均約定如係可歸責於保
      險人之事由未依限在15日內給付保險金者，保險人應按年
      息10% 計算遲延利息（見本院卷第19、25、33頁），且原
      告於95年11月初向被告申請給付保險金，被告迄未給付等
      節，為兩造所不爭，則被告至遲應自原告提出申請之日起
      加計15日給付保險金，被告未依約給付，自係可歸責於被
      告之事由，依系爭保險契約之約定，原告請求被告給付自
      95年12月1 日起，按年息10% 計算之遲延利息，亦屬有據
      。則被告新光人壽公司辯稱應以本件起訴狀繕本送達翌日
      為遲延利息起訴日，即非可採。
六、綜上所述，原告已舉證證明被保險人謝春美係因意外事故而
    死亡，是保險事故業已發生，且保險金之給付條件亦已成就
    ，而被告既未能證明被保險人謝春美係故意自殺或其行為具
    備系爭保險契約所定之保險人免責事由，則渠等拒絕給付保
    險金，即屬無據。從而，原告基於系爭保險契約之法律關係
    ，請求：（一）被告新光人壽公司應給付原告庚○○、辛○
    ○16 0萬元，及自95年12月1 日起清償日止，按年息10% 計
    算之利息。（二）被告明台保險公司應給付原告200 萬元，
    及自95年12月1 日起清償日止，按年息10% 計算之利息。（
    三）被告宏泰人壽公司應給付原告20萬元，及自95年12月1
    日起清償日止，按年息10% 計算之利息，為有理由，應予准
    許。
七、至原告雖聲請本院至高雄縣澄清湖三亭攬勝現場勘驗，惟該
    處是否確為謝春美落水之處，不無疑問，且縱謝春美於該處
    落水，亦與謝春美係意外落水或自殺，無必然關係，已如上
    述，是本院認並無至上開地點勘驗之必要。又本件事證已臻
    明確，兩造其餘攻擊防禦方法及所提之證據，經審酌與本院
    前揭判斷不生影響，爰不另一一論述指駁，均附此敘明。
八、結論：原告之訴為有理由，依民事訴訟法第385 條第1 項前
    段、第78條、第85條第1 項但書，判決如主文。
中    華    民    國    97    年     12    月   31    日
                   民事鳳山分庭審判長法  官  楊富強
                                     法  官  何悅芳
                                     法  官  林意芳
上為正本係照原本作成。
如不服本判決，應於送達後20日內，向本院提出上訴狀並表明上
訴理由，如於本判決送達前提起上訴者，應於判決送達後10日內
補提上訴理由書（須附繕本）。
中    華    民    國    97    年     12    月   31    日
                                     書記官  陸艷娣


司法院資訊處製作；財團法人民間司法改革基金會備份。
